臺灣高雄地方法院民事判決　　　　　　 95年度簡上字第188號
上　訴　人　丙○○
訴訟代理人　莊進祥律師
被上訴人　　甲○○
上列當事人間清償票款事件，上訴人對於中華民國95年6 月30日
本院旗山簡易庭95年度旗簡字第159 號第一審判決提起上訴，經
本院於民國96年2月13日言詞辯論終結，判決如下：
    主      文
原判決關於命上訴人給付超過新台幣壹拾伍萬元及自民國九十五
年四月二十六日起至清償日止，按年息百分之六計算之利息部分
，及該部分假執行之宣告，暨訴訟費用之裁判均廢棄。
上開廢棄部分，被上訴人在第一審簡易之訴駁回。
其餘上訴駁回。
第一審、第二審訴訟費用由上訴人負擔五分之二，餘由被上訴人
負擔。
    事實及理由
一、被上訴人起訴主張：被上訴人持有上訴人所簽發如附表所示
    之支票10紙，共計新台幣（下同）530,000 元，並按各支票
    所載發票日提示，竟均因拒絕往來而未獲付款，屢向上訴人
    催討，上訴人均未置理，爰依票款請求之法律關係，聲明請
    求：上訴人應給付被上訴人上開金額，及自民國95年4 月26
    日起至清償日止，按年息6%計算之利息。就上訴人之上訴，
    則聲明：駁回上訴人之上訴。
二、上訴人則以：如附表所示編號1 、2 、3 、4 、5 、6 、10
    號等7 紙支票係被上訴人於民國90年間向上訴人所借，以做
    為向訴外人戊○○○貸款之質押物，上訴人就上開支票並未
    積欠被上訴人債務，被上訴人不得持上開無對價關係之支票
    向上訴人請求票款；又如附表所示編號7 、8 、9 等3 紙支
    票，原本係上訴人向訴外人戊○○○借貸金額後，交付予戊
    ○○○收執之支票，因上訴人嗣再將由上訴人所簽發、發票
    日為91年10月31日、票號為CF0000000 號、金額為300,000
    元之支票1 紙借予被上訴人，並由被上訴人向戊○○○借得
    30 0,000元，被上訴人僅將其中之150,000 元交予上訴人，
    戊○○○後向上訴人催討債務時，因併算該300,000 元向上
    訴人請求，為上訴人以僅受交付150,000 元，拒絕清償被上
    訴人未交付之150,000 元，而由戊○○○轉向被上訴人請求
    償還，經被上訴人償還該150,000 元後，因上訴人置於戊○
    ○○處之支票未有面額為150,000 元之支票，乃將上開附表
    編號7 、8 、9 之支票交予被上訴人，被上訴人持有該3 紙
    支票係因清償其對戊○○○之債務，應與上訴人無涉，亦屬
    無對價關係取得之支票，被上訴人此部分之請求無理由，詎
    原審仍認被上訴人係代上訴人還款150,000 元，顯有違誤，
    爰於本院聲明：(一)原判決廢棄；(二)以上廢棄部分，駁回被上
    訴人在第一審之訴，(三)如受不利判決請准提供擔保免假執行
    。
三、兩造爭執及不爭執之事項：
（一）不爭執事項：
   1、系爭支票均由上訴人所簽發，並由被上訴人所持有，被上
      訴人均已遵期提示，均未獲付款。
   2、如附表編號7 、8 、9 號之支票前為上訴人向訴外人戊○
      ○○借用金錢所交給訴外人戊○○○收執之支票，惟被上
      訴人再執上訴人所簽發面額為300,000 元之支票向訴外人
      戊○○○借得300,000 元，被上訴人只交給上訴人150,00
      0 元，嗣被上訴人僅返還戊○○○150,000 元，訴外人戊
      ○○○乃將如附表編號7 、8 、9 之支票交給被上訴人。
（二）爭執事項
   1、上訴人是否借票予被上訴人以便被上訴人向訴外人戊○○
      ○借款？
   2、被上訴人取得系爭票據是否基於相當之對價？
四、本院得心證之理由：
（一）如附表編號7 、8 、9 之支票部分：
   1、按在票據上簽名者，依票上所載文義負責，為票據法第5
      條第1 項所明定。是票據上所載明之債務人，不問其為自
      己或為他人借用，苟非與債權人有特別約定，自不能有所
      對抗，最高法院19年度上字第903 號著有判例。
   2、被上訴人主張其持有如附表編號7 、8 、9 之支票，業依
      票載發票日遵期提示，因拒絕往來而依法向上訴人追索，
      為被上訴人提出該3 紙支票為證，上訴人對於上開3 紙支
      票為其所簽發，且經提示未予付款等情亦不爭執，本院並
      調閱上訴人退票紀錄足資佐據。而如附表編號7 、8 、9
      號之支票前為上訴人向訴外人戊○○○借用金錢所交給訴
      外人戊○○○質押之支票，被上訴人係支付與該3 紙支票
      面額相同之150,000 元予戊○○○後始取得該3 紙支票乙
      節，為上訴人於上訴狀中自承：「‧‧‧‧3 張支票，係
      之前上訴人向戊○○○借用金錢並交給戊○○○收執，以
      作為質押之標的物，至於此3 張支票何以落入被上訴人手
      中，其原因，係之前被上訴人向上訴人借得由上訴人所簽
      發票號0000000 號、期日91年10月31日、面額30萬元之支
      票乙紙，嗣被上訴人再持此張支票向戊○○○借得新台幣
      30 萬 元，其中15萬元被上訴人再交給上訴人，屆期被上
      訴人僅清償15萬元，為此戊○○○爰將之前上訴人交給伊
      之系爭支票編號7 、8 、9 等面額各為5 萬元3 張支票交
      給被上訴人，以表示被上訴人之所借得30萬元之債務已清
      償15 萬 元。‧‧‧‧」等語，此核與證人戊○○○於本
      院證稱：「上訴人欠我146 萬元，他向我借款時，都有陸
      陸續續簽發票據給我，因為我沒有討回錢，所以我將本票
      交給財務處理公司。該公司處理時，上訴人對於所有的票
      據都沒有意見但是只有一張30萬元，於我們的美濃鄉鎮調
      解委員會那裡說中間的15萬元的不是他的，說那是被上訴
      人用的，所以那15萬元他有意見。那天開調解時約94年，
      就只有我、財務處理公司宋先生、被上訴人三人有去美濃
      鄉鎮調解委員會時，當場被上訴人承認該15萬元是他所用
      的，所以開15萬元之支票給該公司的宋先生，後來票據尚
      未兌現前，被上訴人就返還15萬元給財務處理公司，然後
      ，財務處理公司再轉交給我，然後我因為手上沒有15萬元
      之支票，所以就將上開5 萬元的3 張支票交給財務處理公
      司再轉交給被上訴人」等語，證人宋基祥證述：「戊○○
      ○於一年半前委託日展財務顧問有限公司以上訴人積欠他
      146 萬元要求我們公司去處理這筆債務，我們去找上訴人
      時上訴人表示他只積欠戊○○○131 萬元，有15萬元是被
      上訴人使用的，後來與上訴人先簽立131 萬元的和解契約
      ，其餘15萬元在高雄縣美濃調解委員會現場有我們公司員
      工楊日塘、宋基祥我本人、調解委員會楊乾昌主任委員、
      及宋永恭委員、戊○○○在場。我當場向被上訴人表示錢
      是被上訴人經手的，戊○○○也表示認同。‧‧‧‧。戊
      ○○○當時沒有攜帶七八九支票正本，被上訴人則是當場
      給付15 萬 元，事後則由戊○○○將七八九支票原本交給
      被上訴人‧‧‧‧」等語有關如附表編號7 、8 、9 等3
      紙支票係上訴人基於借款為原因，交戊○○○持有後，再
      由被上訴人給付相當於面額之金額予戊○○○而受交付始
      持有之情節一致。因證人戊○○○與宋基祥關於本件之債
      權債務關係均無直接之利害，且證詞與上訴人所述情節相
      符，其所證當屬可採，是儘管當初如附表編號7 、8 、9
      之支票是因上訴人自己借款為原因，但嗣為被上訴人基於
      返還其債務而給付相當之對價而取得，參照前揭意旨，被
      上訴人自得依票面上之文義，向為發票人之上訴人主張票
      據上之權利。
（二）如附表編號1、2、3、4、5、6、10之支票部分：
   1、按票據債務人不得以自己與發票人或執票人之前手間所存
      抗辯之事由對抗執票人，票據法第13條定有明文。惟該條
      之規定，票據債務人祇不得以自己與發票人或執票人之前
      手間所存抗辯之事由，對抗執票人，若以其自己與執票人
      間所存抗辯之事由資為對抗，則非法所不許，最高法院46
      年度台上字第1835號著有判例。
   2、被上訴人主張如附表編號1 、2 、3 、4 、5 、6 、10之
      支票亦係伊攜同上訴人之配偶乙○○向戊○○○借款，而
      由戊○○○所持有之支票，經其向戊○○○支付相當之對
      價後取得持有，並遵期提示而未果後，始向上訴人追索等
      情，提出該等支票為據，上訴人對於該等支票為其所簽發
      ，且未依期付款等情均不爭，並有上開退票紀錄可資佐證
      。惟查：上訴人主張被上訴人係向其借貸上開支票而自行
      向戊○○○借款之用，上訴人與被上訴人間並無何資金關
      係等情，業據上訴人聲請證人即上訴人之配偶乙○○於本
      院中證稱：「關於1.2.3.4.5.6.10部分，那是戊○○○已
      經標到李榮通的會，後來被上訴人要向戊○○○借款，楊
      答應要借款而由被上訴人以每一期之會款、利息的方式代
      替還款，但要提供給楊擔保。所以被上訴人向上訴人借支
      票交付給楊作為擔保」等語，核與證人戊○○○證述：「
      （問：除了5 萬元這三張支票之外，究竟誰向你借錢？是
      被上訴人拿這著票來向我借的，借這筆錢的時候被上訴人
      沒有帶人來。有帶人來時候那是借25萬元，他是帶乙○○
      來，這個是在之後的事。之前，借款時候，他並沒有跟我
      說，是要幫人家借的」等語有關被上訴人係持如附表編號
      1 、2 、3 、4 、5 、6 、10等支票以自己名義向其借款
      等情核符一致。此外證人丁○○亦證稱知道被上訴人曾經
      向上訴人借過支票等語明確，被上訴人確可能持上訴人之
      支票向他人借款，上述證詞因情節一致，且兩造均曾向戊
      ○○○借款還款，戊○○○之證詞尚無偏頗之虞，應屬可
      採。是被上訴人僅係向上訴人借得如附表編號1 、2 、3
      、4 、5 、6 、10等支票向戊○○○借款，上訴人之主張
      應認為真，參照前揭所述，兩造間關於如附表編號1 、2
      、3 、4 、5 、6 、10等支票無何資金關係，上訴人自得
      以之對抗被上訴人之請求，被上訴人此部分之請求自無理
      由。
五、綜據上述，本件被上訴人所持有如附表編號7 、8 、9 之支
    票係基於相當之對價取得，得向上訴人主張票據上之權利，
    但上訴人就如附表編號1 、2 、3 、4 、5 、6 、10等支票
    得以其與被上訴人間無資金關係之事由資以對抗被上訴人。
    從而被上訴人基於票據法律關係，請求上訴人應給付票款
    150,000 元及自95年4 月26日起至清償日止，按年息6%計算
    之利息，依法即屬有據，惟其逾此範圍外的請求則為無據而
    應予駁回，原審就超過上開應准許部分而為上訴人敗訴之判
    決並為假執行之宣告自有未洽，上訴意旨就此部分指摘原判
    決不當求為廢棄改判，為有理由，至於上開應准許部分，原
    審則令上訴人給付並為假執行之宣告，核無違誤，上訴意旨
    就此部分仍執陳詞指摘原判決不當而求為廢棄，為無理由，
    應予駁回其上訴。
六、本件事證已臻明確，兩造其餘舉證及攻擊防禦方法，核與判
    決結果不生影響，爰不予一一論述，附此敘明。
七、結論：本件上訴為一部有理由、一部無理由，依民事訴訟法
    第436 之1 第3 項、第449 條第1 項、第450 條、第79 條
    ，判決如主文。
中　　華　　民　　國　　96　　年　　3 　　月　　7 　　日
                      民事第四庭審判長法　官　 黃宏欽
                                      法　官　 陳展榮
                                      法　官　 古振輝
正本係照原本作成。
本判決不得上訴。
中　　華　　民　　國　　96　　年　　3 　　月　　7 　　日
                                     書記官　  陳展榮
附表：
┌──┬─────────┬──────┬─────────┐
│編號│票面金額（新臺幣）│發票日      │提示日            │
├──┼─────────┼──────┼─────────┤
│1   │60,000元          │91年11月23日│同發票日          │
├──┼─────────┼──────┼─────────┤
│2   │40,000元          │91年12月20日│同發票日          │
├──┼─────────┼──────┼─────────┤
│3   │60,000元          │92年1 月23日│同發票日          │
├──┼─────────┼──────┼─────────┤
│4   │40,000元          │92年2 月20日│同發票日          │
├──┼─────────┼──────┼─────────┤
│5   │60,000元          │92年4 月20日│92年4月21日       │
├──┼─────────┼──────┼─────────┤
│6   │60,000元          │92年4 月20日│92年4月21日       │
├──┼─────────┼──────┼─────────┤
│7   │50,000元          │92年7月15 日│同發票日          │
├──┼─────────┼──────┼─────────┤
│8   │50,000元          │92年9 月15日│同發票日          │
├──┼─────────┼──────┼─────────┤
│9   │50,000元          │92年10月18日│92年10月20日      │
├──┼─────────┼──────┼─────────┤
│10  │60,000元          │92年10月20日│同發票日          │
└──┴─────────┴──────┴─────────┘
